臺灣高等法院臺中分院刑事判決
111年度上訴字第2385號
上  訴  人  
即  被  告  辛倍元


選任辯護人  蕭博仁律師
            簡詩展律師
上列上訴人即被告因違反毒品危害防制條例案件，不服臺灣彰化
地方法院111年度訴字第116號中華民國111年8月11日第一審判決
（起訴案號：臺灣彰化地方檢察署110年度偵字第14472號），提
起上訴，本院判決如下：
    主  文
上訴駁回。
    事實及理由
一、本院審判範圍之說明：
  ㈠按上訴得明示僅就判決之刑、沒收或保安處分一部為之，刑
    事訴訟法第348條第3項定有明文。依該條項之立法說明：「
    為尊重當事人設定攻防之範圍，並減輕上訴審審理之負擔，
    容許上訴權人僅針對刑、沒收或保安處分一部提起上訴，其
    未表明上訴之認定犯罪事實部分，則不在第二審之審判範圍
    。如為數罪併罰之案件，亦得僅針對各罪之刑、沒收、保安
    處分或對併罰所定之應執行刑、沒收、保安處分，提起上訴
    ，其效力不及於原審所認定之各犯罪事實，此部分犯罪事實
    不在上訴審審查範圍」等語。準此，上訴權人就下級審判決
    聲明不服提起上訴時，依現行法律規定，得在明示其範圍之
    前提下，擇定僅就該判決之「刑」、「沒收」、「保安處分
    」等部分單獨提起上訴，而與修正前認為上開法律效果與犯
    罪事實處於絕對不可分之過往見解明顯有別。此時上訴審法
    院之審查範圍，將因上訴權人行使其程序上之處分權而受有
    限制，除與前揭單獨上訴部分具有互相牽動之不可分關係、
    為免發生裁判歧異之特殊考量外，原則上其審理範圍僅限於
    下級審法院就「刑」（除刑法第57條各款所列情狀暨其他影
    響量刑之因素外，尚包含有無刑罰加重、減輕或免除等影響
    法定刑度區間之處斷刑事由、宣告刑與執行刑、應否諭知緩
    刑）、「沒收」、「保安處分」之諭知是否違法不當，而不
    及於其他。
  ㈡本案係被告提起上訴，檢察官則未於法定期間內上訴，依被
    告刑事上訴理由狀暨所附被告悔過書及於本院審理時所陳之
    上訴範圍，已明示僅就原判決之「刑」部分提起上訴（見本
    院卷第11、19至31、78頁），而未對原判決所認定之犯罪事
    實、罪名及沒收部分聲明不服，揆諸前揭說明意旨，本院僅
    須就原判決所宣告之「刑」有無違法或不當進行審理；至於
    原判決就科刑以外之其他認定或判斷，既與刑之判斷尚屬可
    分，且不在被告明示上訴範圍之列，即非本院所得論究。從
    而，本院自應以原判決所認定之犯罪事實為前提，據以衡量
    被告針對「刑」部分不服之上訴理由是否可採，合先敘明。
二、本案據以審查量刑妥適與否之原審所認定之犯罪事實、罪名
    及與刑有關之法律適用：
  ㈠犯罪事實：
　　辛倍元明知甲基安非他命為毒品危害防制條例第2條第2項第
    2款所列管之第二級毒品，不得非法持有及販賣，竟基於販
    賣第二級毒品甲基安非他命以營利之犯意，於民國110年7月
    28日11時3分許，以所持用之手機門號0000000000號充作對
    外聯繫毒品交易之工具，與在統一超商和美門市使用公共電
    話之莊凱傑通話後，2人在彰化縣○○鄉○○路○000○00號辛倍元
    住處客廳內，辛倍元將甲基安非他命1包以一手交錢一手交
    貨之方式賣予莊凱傑，並收取對價新臺幣（下同）3500元。
  ㈡所犯罪名：
    核被告辛倍元所為，係犯毒品危害防制條例第4條第2項之販
    賣第二級毒品罪。被告販賣甲基安非他命時，持有毒品甲基
    安非他命之低度行為，應為其販賣之高度行為所吸收，不另
    論罪。
　㈢刑之減輕事由：　
  ⒈被告於偵查及審判中均自白本案販賣毒品之犯行，應依毒品
    危害防制條例第17條第2項減輕其刑。
  ⒉刑法第59條所規定之酌量減輕其刑，係裁判上之減輕，必以
    犯罪之情狀顯可憫恕，認為科以最低度刑仍嫌過重者，始有
    其適用。如別有法定減輕之事由者，應優先適用法定減輕事
    由減輕其刑後，猶嫌過重時，方得為之（最高法院98年度台
    上字第6342號判決意旨參照）。是衡酌刑法第59條規定之適
    用，必須犯罪另有特殊之原因與環境，在客觀上足以引起一
    般同情，認為即予宣告法定低度刑期尤嫌過重者，始有其適
    用。而禁絕毒品政策，乃世界先進國家之共識，凡具有一般
    智識之人，均能有所知悉瞭解，被告受有高職畢業之教育程
    度，並曾經營過海釣場，有相當之工作經驗，自難諉為不知
    ，其為牟私利而販賣甲基安非他命予他人，殘害國民身心健
    康至鉅，嚴重破壞社會秩序，惡性難謂輕微，衡諸其犯罪情
    節，難認在客觀上有何足引起一般人同情而確可憫恕之情。
    況毒品危害防制條例第4條第2項之販賣第二級毒品罪，法定
    最低刑度為有期徒刑10年，而被告又適用毒品危害防制條例
    第17條第2項規定予以減輕其刑，最低刑度經減輕後為5年，
    難認有情輕法重之憾。是以就本案而言，本院認被告所犯顯
    無刑法第59條酌減其刑規定適用之餘地。
三、上訴理由之論斷：　
　㈠被告上訴意旨略以：同為販賣第二級毒品之人，其原因動機
    不一，犯罪情節未必盡同，或有大盤毒梟者，亦有中、小盤
    之分，甚或僅止於吸毒者友儕間為求互通有無之有償轉讓者
    亦有之，其販賣行為所造成危害社會之程度自屬有異。本案
    被告乃因禁不住吸毒友人莊凱傑不斷請託，始販賣少量毒品
    予莊凱傑以止毒癮，其販賣之對象僅有一人、販賣次數亦僅
    有一次，足認本案販賣毒品行為乃係吸毒者友儕間之互通有
    無，其犯罪情節顯與一般販毒之大、中盤毒梟有別，對社會
    之危害性自不可與之等量齊觀。惟販賣二級毒品罪之法定刑
    於修正後最輕亦為10年有期徒刑，縱經偵審自白依法減輕後
    仍屬最輕本刑5年以上之重罪，倘不分其犯罪情節、對社會
    之危害程度，一律科處與以販毒為業的毒梟同等之重刑，確
    有情輕法重、刑罰苛刻之感。從而，懇請鈞院賜准依刑法第
    59條規定酌量減輕其刑。再者，被告所為固有不該，惟懇請
    鈞院斟酌被告對自己販賣毒品之行為深感後悔，被告兄長亦
    對被告觸犯重罪憂心不已，另被告以經營「新樂園釣魚池」
    為業，具有穩定之工作收入，除努力工作維持自己生計外，
    尚須扛起照料高齡母親姚英月之重擔，目前被告妹妹亦在釣
    魚池工作，一家經濟亦仰賴被告維持，然被告從不以此為苦
    ，雖肩負照顧家人之重擔，行有餘力時仍不忘回饋社會，懇
    請鈞院斟酌上情，並考量本件販賣乃因吸毒友人苦苦哀求而
    勉強為之，僅止於吸毒者友儕間之互通有無，對國民健康及
    社會治安之影響非鉅，足認客觀犯罪情節非重；此外，被告
    並無販毒前科、素行良好，自偵查迄今始終坦認犯行、誠實
    面對司法，足認被告深具悔意、犯後態度良好。況被告有穩
    定之工作收入，非以販毒為業，並無販賣毒品以賺取報酬之
    誘因，且被告與家人及正常社會間有穩定之緊密連結，經此
    偵審教訓已知所惕勵，當無再犯之虞，是揆諸刑法之特別預
    防目的，被告之刑罰需求性甚低，非無觸犯重罪而量處輕刑
    之餘地，請給予被告附條件緩刑之機會等語（見本院卷第19
    至23、85至86頁）。
　㈡本院查：　
　⒈按刑法第59條規定犯罪之情狀顯可憫恕者，得酌量減輕其刑
    ，其所謂「犯罪之情狀」，與同法第57條規定科刑時應審酌
    之一切情狀，並非有截然不同之領域，於裁判上酌減其刑時
    ，應就犯罪一切情狀（包括第57條所列舉之10款事項），予
    以全盤考量，審酌其犯罪有無可憫恕之事由（即有無特殊之
    原因與環境，在客觀上足以引起一般同情，以及宣告法定低
    度刑，是否猶嫌過重等等），以為判斷（最高法院95年度台
    上字第6157號判決意旨參照）。且如別有法定減輕之事由者
    ，應優先適用法定減輕事由減輕其刑後，猶嫌過重時，方得
    為之（最高法院98年度台上字第6342號判決意旨參照）。
　　又該條規定犯罪情狀可憫恕者，得酌量減輕其刑，固為法院
    依法得自由裁量之事項，然非漫無限制，必須犯罪另有特殊
    之原因與環境，在客觀上足以引起一般同情，認為即予宣告
    法定低度刑期尤嫌過重者，始有其適用。是為此項裁量減刑
    時，必須就被告全部犯罪情狀予以審酌在客觀上是否有足以
    引起社會上一般人之同情，而可憫恕之情形（最高法院88年
    度台上字第6683號判決要旨參照）。查，原判決依被告之智
    識程度、社會生活及工作經驗，認其知悉禁絕毒品政策，卻
    為牟私利而為本案犯行，殘害國民身心健康至鉅，嚴重破壞
    社會秩序，惡性難謂輕微，經依毒品危害防制條例第17條第
    2項規定減刑後，認在客觀上難認有何足引起一般人同情而
    確可憫恕之情，已詳予敘明本案無情輕法重顯可憫恕之理由
    。又本院考量被告販賣第二級毒品次數1次、價金為3500元
    、對象1人，縱係吸毒者友儕間之互通有無者，其犯罪情節
    固與毒品大、中盤之毒梟有別，然毒品危害防制條例第4條
    第2項販賣第二級毒品罪之法定刑為「無期徒刑或10年以上
    有期徒刑，得併科新臺幣1千5百萬元以下罰金」，是法定刑
    尚有「無期徒刑」、「10年以上有期徒刑」、「得併科新臺
    幣1千5百萬元以下罰金」等主刑可選科或併科，已可依照個
    案犯罪原因、動機、犯罪情節等，於法定本刑內選科主刑或
    併科罰金，據以量處適當之刑。再本案被告所犯販賣第二級
    毒品罪，尚可依毒品危害防制條例第17條第2項之規定減輕
    其刑，調整其處斷刑，最輕可判處之刑為有期徒刑5年；衡
    以，毒品對國民健康及社會治安危害至深且鉅，販賣毒品加
    速毒品擴散，間接侵蝕國本，有鑑於國內毒品氾濫日趨嚴重
    ，毒品危害防制條例於109年1月15日修正，將販賣第二級毒
    品罪之有期徒刑下限，由修正前之7年提高為10年，參諸其
    修正理由「依近年來查獲案件之數據顯示，製造、運輸、販
    賣第二級毒品之行為有明顯增加趨勢，致施用第二級毒品之
    人口隨之增加，為加強遏阻此類行為，爰修正第2項規定，
    將製造、運輸、販賣第二級毒品之最低法定刑提高為10年有
    期徒刑。」，已明白揭櫫修正目的乃為遏阻第二級毒品之製
    造、運輸、販賣犯罪及擴散。準此，倘再遽予憫恕被告而減
    輕其刑，除對其個人難收改過遷善之效，無法達到刑罰特別
    預防之目的外，亦易使其他販毒之人心生投機、甘冒風險繼
    續販毒，無法達前開修正理由所欲遏阻販賣第二級毒品犯罪
    及擴散而修法提高刑度之一般預防目的。是綜合被告全部犯
    罪情狀以觀，本案犯行在客觀上尚無何足以引起一般人同情
    而認科以最低刑度仍嫌過重之情事，並無情輕法重，仍屬過
    苛之情形，自難依刑法第59條之規定減輕其刑。從而，原判
    決此部分所認並無違法或不當。至被告所稱其因禁不住吸毒
    友人莊凱傑不斷請託，始販賣少量毒品予莊凱傑以止毒癮等
    語。惟吸食毒品戕害身心甚鉅，被告倘基於情誼，真心為莊
    凱傑著想，實應建議莊凱傑透過醫療專業及家庭支撐功能戒
    除毒癮，遠離毒害，重拾健康，惟被告非但未勸阻莊凱傑遠
    離毒害，反販賣毒品牟利，致使莊凱傑耽溺於毒害，實難認
    有何情堪憫恕之處。此外，被告上訴意旨所陳之家庭、經濟
    因素等情，在客觀上均無足以引起社會上一般人之同情，而
    可憫恕。故被告上訴猶執陳詞，謂其犯罪情節，尚有情堪憫
    恕之處，指摘原判決未能適用刑法第59條減刑為不當，顯無
    足採。
　⒉次按刑之量定，為求個案裁判之妥當性，法律賦予法院裁量
    權，但此項裁量權之行使，應依刑法第57條規定，審酌行為
    人及其行為等一切情狀，為整體之評價，並應顧及比例原則
    與平等原則，使罪刑均衡，輕重得宜，以契合社會之法律感
    情。又按量刑之輕重，係屬事實審法院得依職權自由裁量之
    事項，苟於量刑時，已依行為人之責任為基礎，並斟酌刑法
    第57條各款所列情狀，而未逾越法定範圍，又未濫用其職權
    ，即不得遽指為違法；且在同一犯罪事實與情節，如別無其
    他加重或減輕之原因，下級審量定之刑，亦無過重或過輕之
    不當情形，則上級審法院對下級審法院之職權行使，原則上
    應予尊重。查，原判決以行為人之責任為基礎，審酌被告明
    知甲基安非他命係毒品危害防制條例所列管之毒品，不得販
    賣，卻為圖得不法利益，竟鋌而走險為本案前揭販賣犯行，
    被告之行為除危害國民身體健康及社會風氣外，並助長毒品
    流通，易導致社會危險；又販毒常使施用者之經濟、生活地
    位發生實質改變，易造成家庭破裂，被告仍不思販賣對象可
    能面臨之困境，實應嚴懲；惟慮及被告犯後坦承犯行，態度
    尚佳，兼衡本案被告販賣毒品甲基安非他命僅1次、所獲利
    益非多，暨被告高職畢業之智識程度、經營海釣場月收入約
    10萬至15萬元之經濟狀況、犯罪目的、手段及素行等一切情
    狀，量處有期徒刑5年4月，已詳述其科刑所憑之依據，並已
    具體斟酌刑法第57條各款所列情狀而為量定。且本案被告符
    合毒品危害防制條例第17條第2項減輕其刑之事由，原審適
    用該規定調整其處斷刑，最輕可判處之刑為有期徒刑5年，
    而原審量處有期徒刑5年4月，僅較最低處斷刑增加4月，與
    被告販賣毒品之價金高達3500元相比，已屬低度量刑，顯見
    原審已給予適當之恤刑。從而，原判決量定之刑客觀上並未
    逾越法定刑度或範圍，亦無輕重失衡或偏執一端情形，無違
    比例原則、平等原則，與罪刑相當原則無悖，難認有濫用其
    裁量權限之違法或不當情形，應予維持。故被告上訴請求再
    從輕量刑，亦無足採。
  ⒊至辯護人請求給予被告附條件緩刑之宣告等語。惟按刑法第7
    4條第1項規定：「受2年以下有期徒刑、拘役或罰金之宣告
    ，而有下列情形之一，認以暫不執行為適當者，得宣告2年
    以上5年以下之緩刑，其期間自裁判確定之日起算：未曾因
    故意犯罪受有期徒刑以上刑之宣告者。前因故意犯罪受有
    期徒刑以上刑之宣告，執行完畢或赦免後，5年以內未曾因
    故意犯罪受有期徒刑以上刑之宣告者。」，是判決宣告刑在
    2年以下有期徒刑始可宣告緩刑，而本案既原判決量處有期
    徒刑5年4月，本院認應予維持，自不符緩刑之要件。辯護人
    此部分請求於法未合，尚有誤會，附此敘明。
　㈢綜上，被告就原判決之刑提起一部上訴，以原審未依刑法第5
    9條規定酌減其刑，及請求再從輕量刑為由，指摘原判決所
    為之量刑不當，另請求宣告緩刑各節，皆無理由，應予駁回
    。　  
據上論結，應依刑事訴訟法第368條，判決如主文。
本案經檢察官劉彥君提起公訴，檢察官林思蘋到庭執行職務。
中　　華　　民　　國　　111 　年　　11　　月　　24　　日
          刑事第五庭　　審判長法　官　張  智  雄
　　　　　　　　　　　　　　　法　官　林  源  森
　　　　　　　　　　　　　　　法　官　陳  鈴  香
以上正本證明與原本無異。
如不服本判決應於收受送達後20日內向本院提出上訴書狀，其未
敘述上訴之理由者，並得於提起上訴後20日內向本院補提理由書
（均須按他造當事人之人數附繕本）「切勿逕送上級法院」。因
疫情而遲誤不變期間，得向法院聲請回復原狀。
                              書記官  王  朔  姿
　　　　　　　　　　　　　　　
中　　華　　民　　國　　111 　年　　11　　月　　24　　日

附錄論罪科刑法條：
毒品危害防制條例第4條
製造、運輸、販賣第一級毒品者，處死刑或無期徒刑；處無期徒
刑者，得併科新臺幣3千萬元以下罰金。
製造、運輸、販賣第二級毒品者，處無期徒刑或10年以上有期徒
刑，得併科新臺幣1千5百萬元以下罰金。
製造、運輸、販賣第三級毒品者，處7年以上有期徒刑，得併科
新臺幣1千萬元以下罰金。
製造、運輸、販賣第四級毒品者，處5年以上12年以下有期徒刑
，得併科新臺幣5百萬元以下罰金。
製造、運輸、販賣專供製造或施用毒品之器具者，處1年以上7年
以下有期徒刑，得併科新臺幣1百50萬元以下罰金。
前五項之未遂犯罰之。